【裁判字號】    92,上易,897
【裁判日期】    920806
【裁判案由】    詐欺
【裁判全文】
臺灣高等法院高雄分院刑事判決          九十二年度上易字第八九七號
    上  訴  人  台灣高雄地方法院檢察署檢察官
    被      告  甲○○
右上訴人因被告偽造文書等案件，不服臺灣高雄地方法院九十一年度易字第三八０七
號中華民國九十二年五月十九日第一審判決（起訴案號：臺灣高雄地方法院檢察署九
十年度偵字第一四五七八號），提起上訴，本院判決如左：
      主      文
原判決撤銷。
甲○○連續行使偽造私文書，足以生損害於他人，處有期徒刑伍月，如易科罰金以
佰元折算壹日。
      事      實
一、甲○○資力不佳，竟基於不法所有意圖及行使偽造私文書之概括犯意，於民國八
    十六年二月廿五日，召集自八十六年二月廿五日起至九十年七月十日止，每會新
    台幣（下同）一萬元，採外標制，約定每月十日在高雄縣鳳山市○○○路六十四
    巷一弄卅一號住處開標，每年一月廿五日、七月廿五日各加標一次，並以標息最
    高者得標，死會會員按會金一萬元加上得標金額後繳納，活會會員則按會金一萬
    元繳納，甲○○於起會之初即先杜撰「黃金片」、「璧紅」、「王善」、「辛美
    枝」、「邵幼玲」、「蔡秋夏」、「許裕經」等七名人頭會員參加該互助會七會
    ，在前開住所，於最後七會（即第五十一會至第五十七會）偽造前揭人頭會員名
    單之標單，分別在標單上填載標息，持以行使參與競標，並因而得標外，復利用
    會員未全數到場競標之機會，連續於上開互助會存續期間，偽填上開人頭會員之
    簽名及三千五百元之標金以偽造標單，前後計七次參與競標以行使亦分別得標，
    先後致當次標會之其他活會會員乙○○、陳淑玲、朱莉麗、梁月桂等人陷於錯誤
    ，而先後交付活會會款，足以生損害於「黃金片」、「璧紅」、「王善」、「辛
    美枝」、「邵幼玲」、「蔡秋夏」「許裕經」及活會會員，嗣於九十年三月廿五
    日無故止會，經發現原僅存五會活會，竟仍有十二會活會，因而得知上情，共詐
    得會款八十四萬元。
二、案經活會會員乙○○訴由台灣高雄地方法院檢察署檢察官偵查起訴。
      理      由
一、訊據被告甲○○對於右揭虛列會員冒標詐取會款之犯罪事實，坦承不諱，核與告
    訴人乙○○與證人陳淑玲、朱莉麗陳訴情節相符，並有互助會會單及被告所提活
 會會員名單各一紙附卷可資佐證，被告甲○○自白與事實相符，堪信為真實。查
    會首自始即基於詐欺犯意，明知自己經濟已陷於窘困，而以虛設人頭方式取信於
    會員來參加合會，則此時活會會員於首會繳交之會款，亦應認係遭會首詐騙之金
    額，被告甲○○自承以會養會並無支付能力，是本件被告甲○○所召集互助會，
    杜撰「黃金片」等七位會員，且陸續以杜撰之人頭名義投標，是渠於籌組互助會
    之時，便計劃以此方式詐取真正參加互助會會員所繳之會款而具有不法所有之意
    圖甚明，是除被告甲○○所杜撰之七會以外之活會會員所繳交之會款，應認係遭
    會首詐騙之金額。又被告甲○○冒標時，有寫標單其上載有姓名及金額，業據被
    告甲○○於本院審理時供明在卷，核與證人朱莉麗於偵訊證述：「我們寫的金額
    如相同就用抽的，但都未抽到。」（九十年偵字第一四五七八號第十一頁）等語
    相符，被告詐欺及偽造文書之犯行堪予認定。
二、按民間互助會之標單，通常僅填寫一定之金額及姓名，如單從記載內容上之形式
    觀之，殊無法瞭解其為何種用意之證明，而必須依據習慣或特約，始足以表示該
    一定之金額即為標取會款之利息，該姓名即標取會款之會員，故偽造該標單應認
    係偽造刑法第二百二十條第一項以文書論之私文書。是被告虛列人頭會員或冒用
    活會會員名義，偽造標單，行使得標，詐取會款，核其所為，係犯刑法第二百十
    六條、第二百二十條第一項、第二百十條之行使偽造準私文書罪及同法第三百卅
    九條第一項之詐欺取財罪。被告偽造「黃金片」、「璧紅」、「王善」、「辛美
    枝」、「邵幼玲」、「蔡秋夏」、「許裕經」等署押於標單上，其偽造署押之行
    為，應為偽造標單之準私文書行為之部分行為，又其偽造標單復持以行使，偽造
    之低度行為應為行使之高度行為所吸收，均不另論罪。又被告同一次之詐欺、行
    使偽造之標單行為，同時向多數會員詐取會款，係以一行為觸犯數個相同之罪名
    ，為同種之想像競合犯，依刑法第五十五條之規定，均各從一重處斷。被告先後
    多次行使偽造準私文書及詐欺取財之犯行，均時間緊接，所犯係構成要件相同之
    罪，顯係基於概括犯意反覆為之，應各依連續犯之規定，分別以一罪論並均加重
    其刑。被告前開所犯行使偽造準私文書及詐欺取財二罪間，有方法結果之牽連關
    係，應依刑法第五十五條之規定，應從一較重之行使偽造準私文書罪處斷。公訴
    人雖僅就被告利用互助會員填寫相同標金而需抽籤決定得標者之機會，將標有打
    勾記號之籤單隱藏，致使互助會員誤認未得標，而將得標會款挪為己用之事實提
    起公訴，然公訴人就犯罪事實一部起訴，效力及於全部，本件被告杜撰及冒標「
    黃金片」等七人會員部分，與前揭公訴並論罪科刑部分，有連續犯或牽連犯之關
    係，本院自得一併加以審究。原審法院對其論罪科刑，固非無見，惟原審法院僅
    就詐欺取財部分論罪，對行使偽造準私文書部分未予論述，自有未當。本件公訴
    人茲據告訴人請求上訴，認量刑太輕，為有理由，原判決亦有上開可議之處，應
    由本院將原判決撤銷改判。審酌被告明知無資力，竟利用籌組民間互助會機會虛
    列會員列名七會及冒標七次標取會款，迄今未清償活會會員，所為危害經濟秩序
    非輕，爰量處如主文所示之刑及易科罰金之折算標準。至偽填「黃金片」、「璧
    紅」、「王善」、「辛美枝」、「邵幼玲」、「蔡秋夏」、「許裕經」等人署押
    及標息之標單，既未扣案，當已滅失，自不另為沒收之諭知。
據上論斷，應依刑事訴訟法第三百六十九條第一項前段、第三百六十四條、第二百九
十九條第一項前段、刑法第二百十六條、第二百二十條第一項、第二百十條、第三百
卅九條第一項、第四十一條第一項前段、第五十五條、第五十六條、罰金罰鍰提高標
準條例第一條前段、第二條，判決如主文。
本案經檢察官沈紹嘉到庭執行職務。
中    華    民    國     九十二     年       八       月       六       日
                              臺灣高等法院高雄分院刑事第八庭
                                  審判長法官  郭雅美
                                        法官  江泰章
                                        法官  裕斗
右正本證明與原本無異。
如不服本判決應於收受本判決後十日內向本院提出上訴書狀，其未述上訴理由者，
並得於提起上訴後十日內向本院補提理由書狀（均須按他造當事人之人數附繕本)「
切勿逕送上級法院」。
                                      書記官  鄔維玲
中    華    民    國     九十二     年       八       月       八       日
附錄：本判決論罪科刑法條：
刑法第二百十條
偽造、變造私文書，足以生損害於公眾或他人者，處五年以下有期徒刑。
刑法第二百十六條
行使第二百十條至第二百十五條之文書者，依偽造、變造文書或登載不實事項或使登
載不實事項之規定處斷。
刑法第二百二十條
在紙上或物品上之文字、符號、圖畫、照像，依習慣或特約，足以為表示其用意之證
明者，關於本章及本章以外各罪，以文書論。
錄音、錄影或電磁紀錄，藉機器或電腦之處理所顯示之聲音、影像或符號，足以為表
示其用意之證明者，亦同。
稱電磁紀錄，指以電子、磁性或其他無法以人之知覺直接認識之方式所製成之紀錄，
而供電腦處理之用者。
刑法第三百三十九條
意圖為自己或第三人不法之所有，以詐術使人將本人或第三人之物交付者，處五年以
下有期徒刑、拘役或科或併科一千元以下罰金。
以前項方法得財產上不法之利益或使第三人得之者，亦同。
前二項之未遂犯罰之。
                                                                    Ａ


司法院資訊處製作；財團法人民間司法改革基金會備份。
